臺灣高等法院臺中分院刑事判決　　　　　　　　　　九十三年度上訴字第七九一號
　　上　訴　人　丙○○
　　即　被　告
　　選任辯護人　郭隆偉
右上訴人因妨害自由等案件，不服臺灣台中地方法院九十二年度訴字第二一三七號中
華民國九十三年四月二十八日第一審判決（起訴案號：臺灣台中地方法院檢察署九十
一年度偵字第六七三六、一０三一九號），提起上訴，本院判決如左：
    主　　  文
上訴駁回。
    事  　　實
一、丙○○為「長軒科技國際股份有限公司」（下稱長軒公司）之負責人，因該公司
    財務不佳，急需舒困，乃於民國（下同）九十一年元月間某日，委託丁○○為該
    公司向土地銀行西台中分行（下稱土銀西台中分行）申辦貸款新臺幣（下同）三
    千萬元，並於同年二、三月間分別交付三萬元、五萬元、六萬元、五萬二千元之
    支票四張及現金六萬二千六百元等申貸所需相關費用予丁○○。嗣因遲無下文，
    致丙○○以為遭丁○○詐欺取財（丙○○告訴丁○○涉嫌詐欺取財等部分，業經
    檢察官不起訴處分確定在案），並因長軒公司之財務狀況日益惡化，而遷怒丁○○，丙○○遂先於同年三月十五日上午在台中縣烏日鄉○○街二四七巷八號之工
    地尋得丁○○之妻乙○○欲解決此事，經乙○○之聯繫而與丁○○約定於當日晚
    間二十二時三十分許，在台中市南屯區○○○○路一二０巷丙○○住處附近協商
    。詎屆時丙○○為取回上開所支付予丁○○之申貸相關費用，竟夥同五名不詳姓
    名之成年男子，基於共同之犯意聯絡，待丁○○偕其妻舅甲○○共乘機車於上述
    約定之時、地抵達後，丙○○即率該五名不詳姓名成年男子分駕二部自小客車，
    欲邀丁○○、甲○○二人至酒店談判，丁○○、甲○○二人不從，丙○○等六人
    即共同基於傷害之犯意，由丙○○抓住甲○○，其餘之人則共同徒手毆打丁○○
    ，致丁○○受有左頭皮裂傷、左眼瘀腫、左前額血腫及右下背部挫傷等傷害，並
    由其中之一人對丁○○恫嚇稱：「如不跟我們去，要讓你死，埋在大肚山」等語
    ，而強押丁○○、甲○○二人上車，同時非法剝奪丁○○、甲○○二人之行動自
    由，載往台中市○○路與大雅路口附近之「上班族ＫＴＶ」包廂內。嗣經丁○○
    向丙○○說明無法辦理貸款之原因後，丙○○即強令丁○○立下願賠償長軒公司
    之和解書一紙，並要求給付三十萬元之賠償費用，丁○○不得已遂指示甲○○返
    家拿取丁○○之提款卡，且由丙○○指派二人跟隨至台灣土地銀行烏日分行所設
    之自動提款機提領現金九萬七千元後返回上開ＫＴＶ包廂，加上丁○○身上之三
    千元，湊足十萬元交予丙○○等人，乙○○並另於同年三月十六日凌晨三時五十
    六分許，聯絡丁○○之同學蔡明昌前來交付九萬元後，丁○○、甲○○二人始於
    同日六時許獲釋。
二、案經丁○○、甲○○訴由台中巿警察局第四分局報告台灣台中地方法院檢察署檢
    察官偵查起訴。
    理　　  由
一、訊據上訴人即被告（下稱被告）丙○○雖矢口否認有非法剝奪他人行動自由等犯
    行，辯稱：伊並未毆打告訴人丁○○，亦不知告訴人丁○○、甲○○二人究係被
    何人押走，伊並未參與云云。惟查：
（一）查證人乙○○、蔡明昌等人於偵查時向檢察官所為之陳述，經核並無顯有不可
      信之情況，且又係於九十二年九月一日前所為之陳述，雖未經具結，但依刑事
      訴訟法第一百五十九條之一第二項及刑事訴訟法施行法第七條之三但書之規定
      ，非不得作為證據。被告於本院準備程序時認證人乙○○、蔡明昌等人於偵查
      時之證詞並無證據能力，尚有誤會，合先說明。
（二）被告係長軒公司之負責人，因該公司財務困難，曾於九十一年一月間某日委託
      告訴人丁○○代向土銀西台中分行申辦貸款三千萬元，且於同年二月間陸續交
      付三萬元、五萬元、六萬元、五萬二千元之支票四張及現金六萬二千六百元等
      申貸所需相關費用予告訴人丁○○，惟因遲無下文，致以為係遭告訴人丁○○
      詐欺取財，除對告訴人丁○○提出告訴外，並於九十一年三月十五日上午至台
      中縣烏日鄉之某工地與告訴人丁○○之妻乙○○商談解決之道，嗣經乙○○聯
      繫告訴人丁○○後，雙方約定告訴人丁○○於當日晚間至被告住處洽談等事實
      ，業據被告於偵查及原審時分別供認不諱，並經告訴人丁○○及證人乙○○分
      別陳明在卷，此外復有被告簽發交予告訴人丁○○之面額三萬元、五萬元、六
      萬元、五萬二千元等支票影本四紙、付款簽收簿影本一份等在卷可稽（見一０
      三一九號偵查卷第二一頁至第二三頁）。又被告控告告訴人丁○○詐欺取財等
      部分，業經檢察官不起訴處分確定在案，亦有台灣台中地方法院檢察署檢察官
      九十一年度偵字第一０三一九號不起訴處分書一份在卷足按（見一０三一九號
      偵查卷第五一頁至第五四頁）。
（三）右開傷害及非法剝奪他人行動自由等犯罪事實，迭據告訴人丁○○於警詢、偵
      查、原審及本院審理時分別指訴綦詳，核與在場目睹之證人甲○○於本院訊問
      時結證稱：「我於九十一年三月十五日晚上有與告訴人丁○○要一起到台中市
      南屯區○○○路一二○巷被告丙○○之家裡，但當天還沒有進去，在被告家之
      一二○巷巷口處就被打了。當時被告他們共有六人，一共開了二部車」、「當
      天告訴人丁○○係要拿貸款資料去給被告」、「當天我們到了文心南路一二○
      巷巷口後，被告他們是要邀我們要到酒店去談判，我們不去就出手打我們，是
      由被告丙○○抓著我，其餘之人出手打告訴人丁○○的，然後強押我們上車」
      、「在押我們上車之前，他們其中有人（非被告）曾經恐嚇說『如果你們不跟
      我們去，要讓你們死，要埋在大肚山』這類話，我們是被恐嚇以後不得已才上
      車的，後來我們是一起被押到台中市○○路與大雅路口附近的上班族ＫＴＶ包
      廂內，在該ＫＴＶ包廂內，告訴人丁○○曾被他們強逼簽下一份和解書」、「
      後來告訴人丁○○要我回家拿提款卡，並派了兩人跟隨我去提領了九萬七千元
      後返回該ＫＴＶ店包廂，加上丁○○身上的三千元，湊足十萬元交給他們，丁○○並於同年三月十六日凌晨三點五十六分許，聯絡其同學蔡明昌前來交付九
      萬元，才於同日六點鐘左右讓我們回去」等情相符（見本院卷第五九頁至第六
      三頁）。次查證人乙○○（即告訴人丁○○之妻）於偵查時證稱：「案發當天
      我弟弟甲○○回來二次，又看見血衣，我打行動電話給告訴人丁○○又關機，
      我坐立不安，就用我的行動電話打一一０報警，警察到被告丙○○之家裡沒有
      發現人影，我弟弟甲○○第二次回來時，我請求他們讓我去看看我老公情形，
      後來到現場看見我先生頭部受傷，後來被告他們叫我們要籌錢，不然不讓我們
      離開，所以我才以行動電話聯絡蔡明昌」等語（見六七三六號偵查卷第四０頁
      反面）。證人蔡明昌於偵查時亦證稱：「案發當天是乙○○打電話給我，我趕
      過去ＫＴＶ，看見丁○○受傷，在場除我們之外，對方有五、六人，後來他們
      叫樓下服務生開車叫我去領錢，我用我的提款卡去提領九萬元，回ＫＴＶ後交
      給他們之中一名長髮之人，他們才放人」、「我與告訴人丁○○是同學，案發
      當天（九十一年三月十六日）約凌晨五點多，我從銀行領出九萬元，然後去Ｋ
      ＴＶ看見丁○○頭額受傷」、「因為當天我看見丁○○受傷，我就問他們是否
      可以將丁○○帶走，他們說只要拿錢出來就可以，所以我才會去提領現金」各
      等語（見六七三六號偵查卷第四０頁、第八三頁）。又告訴人丁○○於前開時
      間確被毆打致受有左頭皮裂傷、左眼瘀腫、左前額血腫及右下背部挫傷等傷害
      ，亦有驗傷診斷書一份在卷可按（見一一五八號偵查卷第五頁）。此外並有台
      灣土地銀行烏日分行九十一年五月二十二日烏存字第九一０００五二號函所檢
      送丁○○帳戶於九十一年三月之交易明細資料、彰化銀行北港分行九十一年十
      二月二十日彰北港字第二三七五－一號函所檢送蔡明昌活期儲蓄存款帳戶於九
      十一年三月間之交易往來明細表、告訴人丁○○於九十一年三月十五日所立之
      和解書一份、證人乙○○所持行動電話0000000000號、證人蔡明昌
      所持行動電話0000000000號、告訴人丁○○所持行動電話0000
      000000號、證人甲○○所持行動電話0000000000號等於九十
      一年三月十五日、十六日之通聯紀錄各一份等附卷可按。
（四）又告訴人丁○○在台灣土地銀行烏日分行之一一九—００五—０三九二０—四
      號帳號，於九十一年三月十八日確有被提領九萬七千元之紀錄，亦有台灣土地
      銀行烏日分行九十一年五月二十二日烏存字第九一０００五二號函檢送之九十
      一年三月之交易明細資料一份足按（見六七三六號偵查卷第四八頁至第四九頁
      ），雖該交易明細資料顯示提領之日期為九十一年三月十八日，惟查該款項係
      向自動提款機提領，因同年三月十六日為星期六，而依一般銀行之交易習慣，
      向自動提款機提款須等到星期假日過後上班之第一天（即同年月十八日）始會
      登入，故該項提款登載提領之日期為九十一年三月十八日，並無不合。另依彰
      化銀行北港分行於九十一年十二月二十日所檢送之蔡明昌活期儲蓄存款戶帳號
      六一三一—五一—一五四五０—二—００號於九十一年三月之往來明細表顯示
      蔡明昌之上開帳號於同年三月十八日有被提領九萬元之紀錄（見六七三六號偵
      查卷第一二一頁至第一二二頁），基於同上理由，可知證人蔡明昌於偵查時證
      稱其於九十一年三月十六日有至銀行（自動提款機）提領九萬元非虛。至告訴
      人丁○○經法務部調查局就(1)案發時其遭被告等人押走往「上班族ＫＴＶ」。
      (2)其於「上班族ＫＴＶ」時被告在場等情，經測試結果雖呈情緒波動之反應，
      研判有說謊。但查測謊鑑定，係依一般人在說謊時，會產生遲疑、緊張、恐懼
      、不安等心理波動現象，乃利用測謊儀器將受測者之上開情緒波動反應情形加
      以紀錄，用以判別受測者供述之真實性，倘受測者愈想壓抑其謊言所產生之情
      緒，則在測謊儀器上愈會產生明顯之情緒波動反應，反之，則無此不實之波動
      反應。從而測謊鑑定結果，如就否認犯罪有不實之情緒波動反應時，雖僅得供
      審判上之參酌，而不得採為有罪判決之唯一憑據。是本件告訴人丁○○之上開
      測謊結果縱呈情緒波動之反應，研判其有說謊，但可能係當時其因一時緊張所
      致，況本件被告之上開犯行，除據告訴人丁○○指訴外，復經證人甲○○、乙○○、蔡明昌等人分別證述在卷，已如前述，是並不能據此即資為有利於被告
      之認定，併此敘明。
（五）綜上所述，足證被告上開所辯顯係飾卸之詞，不足採信，是罪證明確，其犯行
      堪以認定。又案發迄今已有兩年多，而人之記憶力有限，加以告訴人丁○○、
      甲○○二人案發當時係被六人強押，不免心情緊張，無心細數車上人數，故尚
      不能以告訴人丁○○於本院陳稱案發當天其被強押時該部車輛共坐有五人，與
      告訴人甲○○陳稱係六人，稍有不符，即否定被告上開犯行。至案發當時告訴
      人丁○○之腰際雖帶有一把玩具手槍，亦不影響被告罪責之成立。均附此說明
      。
二、核被告所為，係犯刑法第二百七十七條第一項之普通傷害罪及同法第三百零二條
    第一項之非法剝奪他人行動自由罪，兩罪間具有方法、結果關係，應依牽連犯之
    規定從一重之非法剝奪他人行動自由罪處斷。又刑法第三百零二條第一項之妨害
    自由罪及第三百零四條第一項之強制罪，其所保護之法益均為被害人之自由，而
    私行拘禁或非法剝奪他人行動自由，仍不外以強暴、脅迫為手段，其罪質本屬相
    同，惟第三百零二條第一項之法定刑，既較第三百零四條第一項為重，則以私行
    拘禁或非法剝奪他人行動自由之方法妨害人自由，縱其目的在使人行無義務之事
    ，或妨害人行使權利，仍應逕依第三百零二條第一項論罪，並無適用第三百零四
    條第一項之餘地（最高法院二十九年上字第三七五七號判例參照）。次按刑法第
    三百零二條之妨害自由罪，原包括私禁及以其他非法方法剝奪人之行動自由而言
    ，所謂非法方法，當包括強暴脅迫等情事在內，是行為人於非法方法剝奪人之行
    動自由中，縱有對被害人為恐嚇之行為而合於刑法第三百零五條恐嚇危害安全之
    情形，自屬包含於非法方法剝奪人之行動自由之同一意念之中，仍應視為剝奪行
    動自由之部分行為（最高法院七十四年台上字第三四０四號判例參照）。本件被
    告為強押告訴人丁○○、甲○○而剝奪其二人之行動自由中，縱有對告訴人丁○○為上開恐嚇及強逼書立和解書之強制行為，依首開說明，僅應成立非法剝奪他
    人行動自由罪，不另成立刑法第三百零四條第一項之強制罪及第三百零五條之恐
    嚇危害安全罪，公訴人認被告另成立強制罪及恐嚇危害安全罪，且與非法剝奪他
    人行動自由罪係具有牽連關係之裁判上一罪，尚有誤會。至被告與另五名不詳姓
    名成年男子等共六人間，具有犯意聯絡及行為分擔，均為共同正犯（按共同正犯
    在合同意思範圍以內，各自分擔犯罪行為之一部，相互利用他人之行為，以達其
    犯罪之目的者，即應對於全部所發生之結果，共同負責。被告縱未親自毆打及恐
    嚇告訴人丁○○，惟本件既係被告夥同其他五名成年男子所為，顯在其合同意思
    範圍以內，被告即應對於全部所發生之結果，共同負責）。另被告以一行為同時
    非法剝奪告訴人丁○○、甲○○二人之行動自由，為同種想像競合犯，應依法從
    一重處斷。原審調查後適用刑法第二十八條、第二百七十七條第一項、第三百零
    二條第一項、第五十五條、第四十一條第一項前段，罰金罰鍰提高標準條例第一
    條前段、第二條，並審酌被告使用粗暴之手段妨害他人自由、告訴人丁○○收受
    被告所交付之上開支票時係以「劉宏勉」之名自居，並簽下非本人之身分證號碼
    （見第一０三一九號偵查卷第二一頁至第二三頁），此項行為確足使人於發現實
    情後心生疑竇，且在為長軒公司辦理貸款之過程中，已陸續收取被告所交付之費
    用，卻未及時使資訊透明，向被告釋疑未能辦得貸款之理由，被告所以認遭詐欺
    取財，遷怒告訴人丁○○而為上開非法犯行，固不足取，但尚非惡性重大，及被
    告犯罪之動機、目的、手段、所生危害及犯後否認犯罪等一切情狀，量處被告有
    期徒刑六月，並諭知易科罰金之折算標準，以示懲儆，認事用法核無違誤，量刑
  亦妥適。被告上訴意旨仍執前詞否認犯罪，並無理由，應予駁回。
三、被告於本院審判期日經合法傳喚而無正當理由不到庭，爰不待其陳述逕行判決。
四、據上論結，應依刑事訴訟法第三百六十八條、第三百七十一條，判決如主文。
本案經檢察官戊○○到庭執行職務。
中      華      民      國      九十三     年      七      月    十三   日
                                    臺灣高等法院臺中分院刑事第八庭
                                          審判長法  官  羅  得  村
                                                法　官  陳  毓  秀
                                                法  官  劉  榮  服
右正本證明與原本無異。
如不服本判決應於收受送達後十日內向本院提出上訴書狀，其未敘述上訴之理由者並
得於提起上訴後十日內向本院補提理由書（均須按他造當事人之人數附繕本）。
                                                書記官  陳  俞  豪
中      華      民      國      九十三   年       七      月    十三    日
附錄論罪科刑法條
刑法第三百零二條第一項：
私行拘禁或以其他非法方法，剝奪人之行動自由者，處五年以下有期徒刑、拘役或三
百元以下罰金。
刑法第二百七十七條第一項：
傷害人之身體或健康者，處三年以下有期徒刑、拘役或一千元以下罰金。        Ｉ
